福建金門地方法院民事判決
110年度訴字第64號
原      告  中國信託商業銀行股份有限公司


法定代理人  利明献  
訴訟代理人  陳俊宏  
被      告  黃自元  

訴訟代理人  黃登吉  
被      告  秦煒鈞  

法定代理人  秦澤蘭  
兼法定代理
人          黃白明

被      告  黃鐘潮  
上三人共同
訴訟代理人  吳奎新律師
上列當事人間請求撤銷詐害債權等事件，本院於民國111年3月15
日言詞辯論終結，判決如下：
    主      文
被告黃白明與被告黃自元就坐落金門縣○○鎮○○○○段000地號土地
，應有部分84/100，於民國108年5月8日以贈與為原因所為所有
權移轉登記之物權行為應予撤銷。
被告黃自元應將前項土地於民國108年5月8日以贈與為原因所為
之所有權移轉登記予以塗銷並回復登記為被告黃白明所有。
被告黃鐘潮、秦煒鈞應將前項不動產於民國109年10月14日以贈
與為原因所為之所有權移轉登記予以塗銷並回復登記為被告黃自
元所有。
原告其餘之訴駁回。
訴訟費用除撤回之部分外，由原告負擔4分之1，餘由被告負擔。
    事實及理由
壹、程序事項：　　
一、被告黃自元(下稱黃自元)經合法通知，未於最後言詞辯論期
    日到場，核無民事訴訟法第386條各款所列情形，爰依原告
    之聲請，由其一造辯論而為判決。
二、「原告於判決確定前，得撤回訴之全部或一部。但被告已為
    本案之言詞辯論者，應得其同意」、「訴之撤回，被告於期
    日到場，未為同意與否之表示者，自該期日起；其未於期日
    到場或係以書狀撤回者，自前項筆錄或撤回書狀送達之日起
    ，10日內未提出異議者，視為同意撤回」，民事訴訟法第26
    2條第1項、第4項分別定有明文。原告於起訴時原聲明：㈠被
    告黃白明(下稱黃白明)、黃自元間就坐落於金門縣○○鎮○○○○
    段000地號土地（土地面積600.03平方公尺，持分84/100，
    下稱系爭土地）所有權應有部分，於民國108年5月8日所為
    贈與之債權行為及所有權移轉登記之物權行為均應予撤銷；
    ㈡黃自元、被告黃鐘潮(下稱黃鐘潮)與黃自元、被告秦煒鈞(
    下稱秦煒鈞)等人間就系爭土地應有部分（土地面積600.03
    平方公尺，黃鐘潮、秦煒鈞各持分42/100，合計84/100），
    於109年10月6日所為贈與之債權行為及109年10月14日所有
    權移轉登記之物權行為，均應予撤銷並回復登記為黃自元所
    有；㈢黃自元應將系爭土地於108年5月8日所為之所有權移轉
    登記予以塗銷，回復登記為黃白明所有。後變更為：㈠黃白
    明、黃自元間就系爭土地所有權，於108年5月8日所為贈與
    之所有權移轉登記應予撤銷；㈡黃自元、黃鐘潮與黃自元、
    秦煒鈞等人間就系爭土地所有權應有部分（土地面積600.03
    平方公尺，黃鐘潮、秦煒鈞各持分42/100，合計84/100），
    於109年10月6日所為贈與之所有權移轉登記均應予撤銷並回
    復登記為黃自元所有；㈢黃自元應將系爭土地於108年5月8日
    所為之所有權移轉登記予以塗銷，回復登記為黃白明所有。
    查原告係將涉及系爭土地之贈與債權行為部分均加以撤回，
    而被告4人對原告以書狀所為撤回(見本院卷第287頁至第289
    頁)，均未為反對之陳述，揆諸前開規定，原告所為撤回即
    屬適法。
貳、實體事項：
一、原告主張：原告於92年間與萬通商業銀行股份有限公司(下
    稱萬通銀行)合併，並以原告為存續銀行，消滅機構之權利
    義務由原告承受。黃白明尚積欠萬通銀行新臺幣(下同)0000
    000元及利息、違約金尚未清償，該債務現由原告承受。而
    黃白明在106年9月11日取得系爭土地後，於108年5月8日以
    贈與方式移轉給黃自元，又在109年10月6日黃自元再將系爭
    土地贈與給黃鐘潮、秦煒鈞(兩人持分各42/100)，原告於11
    0年2月24日調查後知悉上情，被告4人間所為之贈與、2次贈
    與之行為減少黃白明之積極財產，有礙原告債權之實現。爰
    告依民法第244條第1項、第4項之規定請求撤銷前述所有權
    移轉登記之物權行為，並將系爭土地回復登記為黃白明所有
    等語，並聲明：㈠黃白明、黃自元間就系爭土地所有權，於1
    08年5月8日所為贈與之所有權移轉登記應予撤銷；㈡黃自元
    、黃鐘潮與黃自元、秦煒鈞等人間就系爭土地所有權應有部
    分（土地面積600.03平方公尺，黃鐘潮、秦煒鈞各持分42/1
    00，合計84/100），於109年10月6日所為贈與之所有權移轉
    登記均應予撤銷並回復登記為黃自元所有；㈢黃自元應將系
    爭土地於108年5月8日所為之所有權移轉登記予以塗銷，回
    復登記為黃白明所有。
二、被告則以
  ㈠黃自元：系爭土地給黃白明顧祖先的，黃自元有付錢跟外人
    買系爭土地回來給他，結果黃白明沒有顧。系爭土地是要給
    黃白明的兒子以後幫忙祭拜祖先的等語，並聲明：原告之訴
    駁回。
  ㈡黃白明、黃鐘潮、秦煒鈞：系爭土地是黃自元花了一些錢向
    出典人購買，嗣因為有墳墓風水修繕、祖厝、祭司費用要負
    擔，黃自元要求黃白明負責一部分的金額，但因父親土地繼
    承的時候，都是長子黃自元繼承，是黃白明要求要分得一些
    土地，黃自元因而將系爭土地移轉給黃白明。嗣後，黃白明
    未依約負擔金額，且於107年12月間，黃白明因負債被第三
    人查封系爭土地，在撤銷查封後，黃自元認黃白明都沒有出
    資，且有負債，怕其所有之系爭土地不保，故要求把系爭土
    地還給黃自元，黃白明方於108年5月8日間，將系爭土地以
    贈與方式移轉給黃自元。嗣因有4座祖墳修繕，黃自元要求
    黃白明負擔，黃自元向黃鐘潮取22萬元給付給黃自元，而因
    黃白明有出資，故黃自元同意將系爭土地過戶給實際出資之
    黃鐘潮，給予子孫作祭祀之用。惟過戶時黃白明復要求同時
    將系爭土地移轉給秦煒鈞，最終方將系爭土地移轉給黃鐘潮
    、秦煒鈞。是以系爭土地移轉給黃自元並非無償贈與，與民
    法第244條第1項之規定不符。再前開22萬元修繕費用係由黃
    鐘潮支出，況黃鐘潮雖知黃白明有向地下錢莊借款，但不知
    黃白明有積欠原告款項，是黃鐘潮、秦煒鈞不知有撤銷原因
    存在等語，並聲明：原告之訴駁回。
三、本院之判斷：
  ㈠債務人所為之無償行為，有害及債權者，債權人得聲請法院
    撤銷之；債權人依第1項之規定聲請法院撤銷時，得並聲請
    命受益人或轉得人回復原狀。但轉得人於轉得時不知有撤銷
    原因者，不在此限，民法第244條第1項、第4項定有明文。
  ㈡查原告為黃白明之債權人，黃白明尚積欠原告如臺灣臺北地
    方法院89年度執字第2243號債權憑證所示之0000000元本金
    、利息、違約金債務尚未清償；黃白明在106年9月11日自黃
    自元處受贈取得系爭土地，黃白明又在108年5月8日將系爭
    土地贈與給黃自元，黃自元再於109年10月14日以贈與為原
    因將系爭土地應有部分各半數移轉登記給黃鐘潮、秦煒鈞，
    黃鐘潮、秦煒鈞為前開土地應有部分之現所有權人等節，兩
    造均未為爭執，並有財政部92年10月28日台財融(四)字第09
    20046692號函影本、臺灣臺北地方法院89年度執字第2243號
    債權憑證影本、系爭土地之公務用登記謄本、異動索引、金
    門縣地政局108年金登資三字第17580號、109年金登資三字
    第41800號贈與登記申請案影本各1份在卷可參(見本院卷第2
    5頁至第31頁；第59頁至第115頁；第157頁至第167頁)，此
    部分事實，堪信為真實。被告4人以前揭情詞置辯，是本件
    應審酌者，乃⒈本件系爭土地之移轉行為，是否該當民法第2
    44條第1項、第2項之要件，以及系爭土地108年5月8日由黃
    白明贈與給黃自元之物權行為，得否依民法第244條第1項撤
    銷之，並依照同條第4項規定，請求黃自元回復原狀?⒉被告
    黃鐘潮、秦煒鈞於受讓系爭土地時，是否不知有撤銷之原因
    ，以及系爭土地109年10月14日由黃自元贈與給黃鐘潮、秦
    煒鈞之物權行為，得否依民法第244條第4項前段規定聲請命
    回復原狀?，茲分述如下：
　⒈系爭土地108年5月8日由黃白明贈與給黃自元之物權行為，得
    依民法第244條第1項撤銷之，並依照同條第4項規定，請求
    黃自元回復原狀：
　⑴「債務人所為之無償行為，有害及債權者，債權人得聲請法
    院撤銷之」；「債權人依第1項或第2項之規定聲請法院撤銷
    時，得並聲請命受益人或轉得人回復原狀。但轉得人於轉得
    時不知有撤銷原因者，不在此限」，民法第244條第1項、第
    4項分別定有明文。而債務人所有之財產除對於特定債權人
    設有擔保物權外，應為一切債務之總擔保，故所謂「有損害
    於債權人之權利」，係指債務人陷於無資力之狀態而言；於
    買賣之有償行為，債務人明知其財產不足清償一切債務，而
    竟將財產出賣於人，買受人（即受益人）於受益時亦知其情
    事者，債權人即得依民法第244條第2項之規定，訴請法院撤
    銷（最高法院101年度台上字第498號、103年度台上第1337
    號裁判意旨參照）。
　⑵查系爭土地於108年5月8日以贈與為原因，由黃白明移轉給黃
    自元，此有前開公務用登記謄本及異動索引可茲參照。而移
    轉之原因既為贈與，依民法第406條規定，此一所有權移轉
    之原因乃無償之讓與行為。再從黃白明積欠89年度債權憑證
    所載債務，至今均未為清償，可見黃白明確實欠缺還款之能
    力，而系爭土地之公告現值為每平方公尺3900元，土地面積
    為600.03平方公尺，系爭土地公告現值共0000000元，縱黃
    白明元僅持有其中84/100之應有部分，仍具備相當之價值而
    足以作為清償黃白明之財產。而黃白明將系爭土地贈與給黃
    自元，自足減損黃白明之清償能力而有害於債權。
　⑶黃白明、黃鐘潮、秦煒鈞雖辯稱此部分並非無償贈與行為、
    黃白明名下尚有金門縣○○鎮○○○○段000地號土地等語。惟不
    動產物權之取得、設定、喪失、變更鈞應經登記始生效力，
    既系爭土地於108年5月8日之移轉原因係登記為贈與，本件
    原則上即應認黃白明與黃自元間係因無償贈與關係而取得系
    爭土地。加上黃白明、黃鐘潮、秦煒鈞就上開抗辯事項，均
    未提出任何證據以證明所抗辯之事實為真，本件自無從作出
    對被告4人有利之認定。
　⑷再者，金門縣○○鎮○○○○段000地號土地上設定共1000萬元之抵
    押權，而經本院送請鑑價後，該土地之價值僅0000000元，
    此有原告提出之鑑估摘要表、本院110年5月12日金院深110
    司執乙字第1657號函在卷可參(見本院卷第279頁至第282頁)
    ，故此一土地之價值尚不足清償該地上所設定之抵押權，無
    從認定金門縣○○鎮○○○○段000地號土地尚餘如何之價值可供
    清償原告持有之本件債務，自無從單憑黃白明名下尚有此土
    地乙節，認定黃白明將系爭土地移轉給他人無害於原告之債
    權。被告此部分抗辯均無從憑採。
　⑸從而，系爭土地於108年5月8日由黃白明贈與移轉給黃自元之
    物權行為與民法第244條第1項之要件相符。原告依照該條文
    請求撤銷此部分物權行為，並依同條第4項，請求受益人即
    黃自元塗銷所有權移轉登記，並回復登記為黃白明所有自屬
    有據。
　⒉原告就系爭土地109年10月14日由黃自元贈與給黃鐘潮、秦煒
    鈞乙節，得依民法第244條第4項前段規定命回復原狀：　
　⑴「代理人之意思表示，因其意思欠缺、被詐欺、被脅迫，或
    明知其事情或可得而知其事情，致其效力受影響時，其事實
    之有無，應就代理人決之」，民法第105條前段定有明文。
　⑵原告得依照民法第244條第1項請求被告撤銷系爭土地108年5
    月8日由黃白明贈與給黃自元之債權及物權行為已如前述。
    而系爭土地在109年10月14日，以贈與為原因，復由黃自元
    以贈與為由移轉給黃鐘潮、秦煒鈞，是黃鐘潮、秦煒鈞為系
    爭土地之轉得人，原告自得依照民法第244條第4項前段規定
    ，請求黃鐘潮、秦煒鈞回復原狀，將系爭土地回復為黃自元
    所有，自屬有據。
　⑶被告黃白明、黃鐘潮、秦煒鈞雖辯稱黃鐘潮、秦煒鈞於受讓
    系爭土地時不知黃白明有積欠原告前開款項尚未清償。然查
    ，秦煒鈞於109年10月14日自黃自元處受讓系爭土地時，係
    以黃白明、秦澤蘭為法定代理人，此有金門縣地政局109年1
    0月13日金登資三字第41800號登記案件相關資料在卷可參(
    見本院卷第85頁)，而依照民法第105條，就明知或可得而知
    之情事，係以代理人決之，黃白明身為原告之債務人，當明
    確知曉其有積欠原告高額債務尚未清償，其又擔任秦煒鈞法
    定代理人之一，揆諸前開規定，應認秦煒鈞受讓前開土地時
    ，明知系爭土地存在撤銷原因；黃鐘潮當時雖已成年，係親
    自參與受讓土地之過程，但也因其已成年，又身為黃白明之
    子(戶籍資料見禁閱卷第15頁)，與黃白明之關係極為密切，
    對於黃白明之財產、欠債狀況應有所瞭解。況黃鐘潮也自承
    明知黃白明有向地下錢莊借款而有負債、曾向朋友借貸知復
    地下錢莊之金錢等語(見本院卷第293頁)，顯見其已明確知
    曉黃白明財產狀況不佳，且在外積欠高額款項，而黃白明、
    黃自元又均參與109年10月13日移轉系爭土地之過程，衡諸
    常情，黃白明、黃自元於辦理土地移轉登記之前或當下，當
    會向關係密切之黃鐘潮陳述系爭土地權利移轉之來龍去脈，
    故黃鐘潮應能知曉系爭土地之移轉可能因黃白明之債務而存
    在撤銷原因，是縱黃鐘潮可能並未明確知悉原告對黃白明之
    債權，但其既能知曉黃白明之財產及債務狀況，以及系爭土
    地之2次所有權移轉行為，可能因黃白明積欠債務，有害於
    債權而被撤銷，即難謂其係轉得系爭土地時不知有撤銷原因
    者。是本件尚難認黃鐘潮、秦煒鈞受讓系爭土地確實存在不
    知本件撤銷原因之情事，被告黃白明、黃鐘潮、秦煒鈞此部
    分辯解自無從憑採。
　⑷從而，原告請求命黃鐘潮、秦煒鈞就系爭土地109年10月14日
    之所有權移轉行為回復原狀，並回復登記為黃自元所有，於
    法有據，應予准許。
　⒊依民法第244條第1項及第2項規定，債權人僅得撤銷債務人所
    為之無償行為或有償行為，至於受益人所為之無償行為或有
    償行為並不在得撤銷之列(最高法院72年度台上字第2448號
    判決意旨參照)。又民法第244條第4項僅規定得向轉得人聲
    請回復原狀並未規定得請求撤銷轉得人之如何債權或物權行
    為，原告除回復原狀之請求外，尚請求撤銷黃鐘潮、秦煒鈞
    與黃自元間之物權行為，於法無據，應予駁回。
四、綜上所述，原告依民法第244條第1項、第4項規定，請求撤
    銷黃白明、黃自元間於108年5月8日由黃白明贈與給黃自元
    之物權行為、請求黃自元塗銷所有權移轉登記，回復登記為
    黃白明所有；塗銷黃鐘潮、秦煒鈞、黃自元間於109年10月1
    4日之所有權移轉登記、回復登記為黃自元所有均為有理由
    ，應予准許，超過之部分則屬無據，應予駁回。
五、本件事證已臻明確，兩造其餘主張、攻擊防禦方法暨所提證
    據，經審酌均與本件判決結果不生影響，爰不一一論述，附
    此說明。
六、訴訟費用負擔之依據：民事訴訟法第79條、第85條第2項。
中    華    民    國   111    年    3     月    29    日
                  民事第二庭    法  官  蔡旻穎
以上正本係照原本作成。
如對本判決上訴，須於判決送達後20日內向本院提出上訴狀(須
附繕本)。如委任律師提起上訴者，應一併繳納上訴審裁判費。
中    華    民    國   111    年    3     月    29    日
                                書記官  蔡一如